【裁判字號】    91,易,1475
【裁判日期】    920110
【裁判案由】    詐欺
【裁判全文】
臺灣臺南地方法院刑事判決                        九十一年度易字第一四七五號
    公  訴  人  臺灣臺南地方法院檢察署檢察官
    被      告  乙  ○  ○
右列被告因詐欺案件，經檢察官提起公訴（九十一年度偵字第九八二六號），本院判
決如左：
    主  文
乙○○無罪。
    理  由
一、公訴意旨略以：被告乙○○意圖為自己不法之所有，自始即無意並無力清償借款
    ，於民國八十九年六月一日八時許，持發票人為黃錦霞、付款人為臺南市第七信
    用合作社安南分社、未填載發票日、面額為新臺幣（下同）十五萬元之支票一紙
    ，向其同事丙○○借得同額款項，並向丙○○諉稱俟其退休後即可歸還上開借款
    ，致丙○○陷於錯誤而同意借款，詎乙○○於借得款項後僅約半個月即辦理退休
    ，並領得退休金一百餘萬元，惟上開欠款迄今仍無清償意願，該紙支票亦因未填
    載發票日而無從提示兌現，丙○○始知受騙。因認被告乙○○涉犯刑法第三百三
    十九條第一項之詐欺取財罪嫌等語。
二、按犯罪事實應依證據認定之，無證據不得推定其犯罪事實。又不能證明被告犯罪
    者，應諭知無罪之判決，刑事訴訟法第一百五十四條、第三百零一條第一項分別
    定有明文。次按刑事訴訟法上所謂認定犯罪事實之證據，係指足以認定被告確有
    犯罪行為之積極證據而言，該項證據自須適合於被告犯罪事實之認定，始得採為
    斷罪資料；如未能發現相當證據，或證據不足以證明，自不能以推測或擬制之方
    法，以為裁判之基礎。又刑法第三百三十九條第一項詐欺罪之成立，以意圖為自
    己或第三人不法所有，以詐術使人將本人或第三人之物交付為要件。所謂以詐術
    使人交付，必須被詐欺人因其詐術而陷於錯誤，若其所用方法，不能認為詐術，
    亦不致使人陷於錯誤，即不構成該罪，最高法院二十九年上字第三一○五號、四
    十年台上字第八六號、四十六年台上字第二六○號分別著有判例可資參照。再刑
    法第三百三十九條之詐欺罪，係以行為人於客觀上施用詐術使人陷於錯誤，並於
    行為之初，即已意圖為不法之所有或意圖得財產上之不法利益，為其構成要件；
    故如依積極證據足可證明行為人確係意圖不法所有時，固得論以刑法第三百三十
    九條之罪，倘若行為人施詐時之意圖尚有存疑，依調查之結果復不足以認定其自
    始具有上述主觀犯罪構成要件，即不能概對被告繩以刑事責任。末按民事債務當
    事人間，若有未依債務本旨履行給付之情形，在一般社會經驗而言，原因非一，
    因不可歸責之事由無法給付，或因合法得對抗他造主張抗辯而拒絕給付，其至債
    之關係成立後，始行惡意遲延給付，皆有可能，非必出於自始無意給付之詐欺犯
    罪一端，苟無足以證明其在債之關係發生時，自始即具有不法所有意圖之積極證
    據，亦僅能令負民事之遲延給付責任，在別無積極證據之情形下，自難違反刑事
    訴訟法第一百五十四條之規定，以被告單純債務不履行之狀態，推定被告自始即
    有不法所有之意圖而施用詐術。又刑法上詐欺罪之立法意旨，係以禁止於經濟行
    為中使用不當之方法得利為規範目的，而經濟行為亦因其行為本質及類型，而於
    交易領域中有其特有之行為特性，法律原則上固應保障交易之秩序，惟於具體案
    例中，亦應顧及交易雙方為交易行為時，是否有具體情事，足認其違背正當之經
    濟秩序，而應予以制裁。否則，經濟行為本身原寓有不同程度之不確定性或交易
    風險，交易雙方本應自行估量其主、客觀情事及搜集相關資訊，以作為其判斷之
    參考。以常見之親人、朋友間之借用票據為例，出借票據之一方本應自行考量對
    方之資格、能力、信用，及交易內容之資金風險等等因素，除具上開違反詐欺罪
    之具體情事外，非謂當事人之一方有無法依約履行之情形，即應成立詐欺罪；況
    刑事被告依法不負自證無罪之義務，故在別無積極證據之情形下，自難違反刑事
    訴訟法第一百五十四條之規定，以被告單純債務不履行之狀態，推定被告自始即
    有不法所有之意圖而施用詐術。
三、公訴人認被告乙○○涉犯前開詐欺罪嫌，無非以：(一)被告於警局初訊時否認其為
    該筆借款之借款人，嗣後始改口坦承為該筆借款之借款人，足見其於借款之初即
    有賴帳不還之不法所有意圖；(二)被告於借款後不久確已領取一百餘萬元之退休金
    ，迄今仍分文未償，堪認其係利用同事情誼，以其即將退休有錢歸還為詐術之施
    用，致告訴人丙○○陷於錯誤而同意借款；(三)被告自警訊時起至該署偵查中，均
    未主動與告訴人商談清償事宜，足見其無償債意願等為其主要論據。訊之被告乙○○固坦承於前揭時、地，以上開支票向告訴人借款十五萬元，且事後未還款之
    事實不諱，惟堅決否認有何詐欺犯行，辯稱：伊向告訴人借用之該筆借款，係伊
    就醫之費用，當時僅約定日後再慢慢償還，並未約定何時清償；且伊雖有領取一
    百餘萬元之退休金，然當時伊兒子失業，伊就將其中六十餘萬元先借予伊兒子經
    營雜貨舖，剩餘部分則用來就醫而花用殆盡，嗣後因伊兒子生意失敗，始無力償
    還被告，伊自始並無詐欺犯意等語。
四、經查：
  (一)被告在本件借款之前曾向告訴人借款三、四次，每次借貸金額均數千元，告訴人
    係基於同事情誼借款予被告，且不加收利息等情，業經告訴人於本院調查時供明
    在卷（見本院卷第一七、一八頁），足見告訴人就被告財務狀況欠佳之情形知之
    甚詳；又告訴人自承：本件被告借貸之金額雖比以往高，然被告持以向伊借款之
    上開支票背面有被告弟弟甲○○之簽名背書，因當時被告弟弟甲○○在協進國小
    擔任棒球隊教練，伊認為有擔保，故願貸與被告十五萬元等語（見本院卷第一七
    至一八頁），是告訴人既已明知被告經濟狀況不佳，卻仍答應貸與被告比以往高
    額之款項，顯係憑其與被告之同事情誼，及知悉共同擔保借款責任之被告弟弟甲○○尚具有償債能力，進而決定貸與被告十五萬元，自難認告訴人借款予被告時
    有何陷於錯誤之情事。再者，依一般經驗法則，將金錢借予財務狀況不佳之人，
    對於日後債務人因財務狀況惡化致無法如期清償，恆較諸一般借款為高，係屬可
    得預見之不利益及風險，不得因借款人屆期未能償還，即遽認債務人有何詐欺犯
    行。又本案被告因需金錢就醫，請求告訴人協助，告訴人對於被告經濟狀況不佳
    知之甚詳，如前所述，復基於幫助被告之同事情誼而同意出借十五萬元，益徵被
    告應無何施用詐術行為致告訴人陷於錯誤之情事，自不得僅因被告事後無力償還
    借款，或於本案涉訟過程中未主動與告訴人商談和解事宜，而得率認被告涉有詐
    欺犯行。
  (二)證人甲○○於偵審中證稱：上開支票係伊向他人調借後，交予被告供作借款之擔
    保，因未約定返還期限，僅約定慢慢償還，故未在支票上填載發票日等語（見偵
    查卷第六頁反面及本院卷第二二頁），核與被告辯稱：未約定返還期限一節相符
    ，則告訴人於本院調查時陳稱其借款予被告時，係約定被告退休領取退休金時，
    即須清償本件借款等情，是否屬實，即有可疑；且告訴人於本院調查時亦自承：
    伊給被告面子，俟借款予被告一年多後，才向被告催討本件借款等語（見本院卷
    第二○頁），足見被告向告訴人借款時，告訴人基於同事情誼，並未約定返還期
    限，否則即無須等到一年多後，被告仍分文未償，始向被告催討；況倘當時確曾
    約定被告退休時還款，則告訴人應於被告退休後，立刻向被告索償，始能避免因
    時日一久即無從獲償之危險，然告訴人竟一再讓被告拖延，顯見當時確未有如此
    之約定；再參諸告訴人向警方報案時陳稱：被告借款時言明俟領取退休金後還款
    ，並未約定返還期限，因伊找不到被告，被告又一再拖延，所以才向警方報案，
    找尋被告出面解決所積欠之款項等語（見警卷），益見告訴人與被告於借款之初
    並未約定返還期限，告訴人係於等待一年多後迄未獲償，希望被告能出面清償借
    款，始向警方報案，故被告並無以其即將退休有錢歸還為詐術之施用，致告訴人
    陷於錯誤同意借款之情事，自不得僅因事後被告領取退休金未優先清償告訴人之
    債務不履行情事，即遽推認被告於借款之初即有不法所有之意圖而施用詐術。
  (三)按刑事訴訟法上所謂認定犯罪事實之證據，乃指足以認定被告確有犯罪行為之積
    極證據而言，不得僅以被告之反證不成立或其辯解不能成立，持為犯罪之論據，
    亦即如無積極證據足以證明其犯罪行為，自不能以推測或擬制之方法，以為裁判
    基礎（最高法院四十二年度台上字第三七三號、四十六年度台上字第八六○、五
    十二年度台上字第二一三二號、五十三年度台上字第一六四六號、五十三年度台
    上字第二二五五號，五十四年度台上字第一八八三號、八十年度台上字第五七四
    號、八十四年度台上字第二六七七號裁判意旨參照）。是被告於警局初訊時所為
    其非借款人之辯解雖不可採，然被告依法不負自證無罪之義務，本件既別無積極
    證據足資證明被告有何施用詐術致告訴人陷於錯誤而同意借款之情形，自不得僅
    以被告事後未履行債務之狀態，即遽予推定被告自始即有賴帳不還之不法所有意
    圖。
五、綜上所述，本案被告於借款之初，既不能認定被告有詐欺之不法所有意圖，亦無
    證據證明被告係施用詐術行為致告訴人陷於錯誤而交付借款，自不能以被告事後
    未能清償借款，執此債信違反之事實遽而推認被告涉有詐欺犯行。此外，復查無
    其他積極證據足認被告涉有詐欺取財犯行，核屬不能證明被告犯罪，依上開說明
    ，自應依法諭知被告無罪之判決。
據上論斷，應依刑事訴訟法第三百零一條第一項，判決如主文。
本案經檢察官林志到庭執行職務。
中      華      民      國      九十二      年      一      月    十    日
                                  臺灣臺南地方法院刑事第五庭
                                      審判長  法  官  蘇清水
                          法  官  卓穎毓
                                              法  官  林欣玲
右正本證明與原本無異。
如不服本判決，應於判決送達後十日內，向本院提出上訴狀。
                                              書記官  李泰吉
中      華      民      國      九十二      年      一      月    十    日


司法院資訊處製作；財團法人民間司法改革基金會備份。
